臺灣板橋地方法院民事判決　九十一年度重訴字第五六號
　　原　　　告　華南商業銀行股份有限公司
　　法定代理人　甲○○
　　訴訟代理人　丙○○
　　被　　　告　台北縣林口鄉公所
　　法定代理人　乙○○
右當事人間請求確認債權存在事件，本院判決如左：
    主    文
原告之訴駁回。
訴訟費用由原告負擔。
    事    實
甲、原告方面：
壹、聲明：
一、確認訴外人乾鐘營造有限公司對被告有新台幣（以下同）壹仟零壹拾萬元之工程
    款債權存在。
二、訴訟費用由被告負擔。
貳、陳述：
一、查本件係依強制執行法第一百二十條規定，及本院九十年民執全月字第一九七二
    號執行通知，提起本訴，合先敘明。
二、「原告對於自己主張之事實己盡證明之責後，被告對其主張，如抗辯其不實並提
    出反對之主張者，則被告對其反對之主張，亦應負證明之責，此為舉證責任分擔
    之原則」、「各當事人就其所主張有利於己之事實，均應負舉證之責，故一方已
    有適當之證明者，相對人欲否認其主張，即不得不更舉反證。」最高法院十八年
    上字第二八五五號及十九年上字第二三四五號判例各有明確之闡示。
三、緣被告台北縣林口鄉公所於九十年十一月七日之民事聲明異議狀自陳：「債務人
    乾鐘營造有限公司（下稱乾鐘公司）對於聲明人（即被告）所享有之債權（包括
    現在及將來所得請求者）僅有一千二百七十萬元之工程保留款及三百萬之工程款
    （內含工程估驗款）」云云。足見，就原告所主張，乾鐘公司對被告尚有一千五
    百七十萬元之工程款迄未收取乙事，原告已有適當之證明，被告欲否認其主張，
    即應舉反證證明。被告於本（九十一）年二月六日之答辯狀，卻迫不及待全盤否
    認，並謂：「乾鐘公司對被告已無工程款債權可資領取」云云。惟並未舉證以明
    其說，顯見純屬狡辯而已。
四、被告應提出工程合約並就乾鐘公司違約之部分舉證證明：
（一）民事訴訟法第三百四十二條第一項規定：「聲明書證，係使用他造所執之文書
      者，應聲請法院命他造提出。」民事訴訟法第三百四十四條第一項第一款及第
      五款復各規定：「下列各款文書，當事人有提出之義務︰一、該當事人於訴訟
      程序中曾經引用者。」「五、就與本件訴訟有關之事項所作者」。
（二）被告以：乾鐘公司已完工之部分有多處瑕疵、施工落後，故依渠等間之工程合
      約第九條第三項規定，暫停給付估驗款至停止付款原因消除為止，及依工程合
      約第十八條第一項規定罰款云云。惟依上所論，被告就乾鐘公司對渠已無一千
      五百七十萬元之工程款迄未收取乙事，既已承認確實存在，惟事隔不過三月，
      於本件訴訟，卻又以乾鐘公司有違約之事實為由，主張已暫停給付，或已被罰
      款殆盡。故應命被告提出所引用之「工程合約」，並就被告如何因乾鐘公司已
      完工之部分有多處瑕疵、施工落後，故依工程合約第九條第三項規定，暫停給
      付估驗款至停止付款原因消除為止，及依工程合約第十八條第一項規定罰款之
      內容負舉證之責。
四、原告對案外人乾鐘營造有限公司已主張借款視為到期，並假扣押該公司對被告之
    工程款等債權：
（一）乾鐘公司係於八十九年七月十七日、八十九年七月十七日及九十年二月十五日
      ，分別向原告借款五百四十萬元、五百四十萬元及二百萬元各乙筆，合計本金
      一千二百八十萬元，目前本金餘額為一千零一十萬元。
（二）乾鐘公司就前述三筆借款之利息，分別僅繳交至九十年八月十七日、九十年八
      月十七日及九十年七月十五日，有原告之「放款應收利息及明細查詢單」可證
      。依據乾鐘公司與原告授信約定書第五條第一款之約定，立約人不依約清償利
      息者，原告得主張借款視為到期。原告旋於九十年十月二十三日聲請台灣宜蘭
      地方法院核發支付命令，並通知乾鐘公司之連帶保證人熊錦增及黃煦如依約清
      償。爰原告另查知乾鐘公司對被告有工程款等債權尚未收取，故聲請台灣板橋
      地方法院，在本金一千零一十萬元及執行費用之範圍內予以假扣押（即台灣板
      橋地方法院九十年度民執全金字第三八六四號），惟因被告竟聲明異議，故原
      告只得提起本訴訟。
五、被告所提出之工程合約主體並不相同，焉能作為處理與乾鐘公司系爭工程爭議之
    根據：
    根據被告於四月二十六日庭呈之答辯狀內容，其中被證二號所提出之工程合約，
    係以被告為業主並與承包商寰昀工程有限公司（下稱寰昀公司）之工程合約，與
    本院令其提出之被告與乾鐘公司所簽訂之工程合約，主體並不相同，焉能作為系
    爭工程爭議之根據？更無作為「所謂依工程合約第十八條第一項」予以對乾鐘公
    司罰款之根據。
六、被告承認系爭工程之停工係由被告主導：
    退萬步言，縱謂被證二號所提出之工程合約得作為罰款之根據，惟本件工程全因
    不可歸責於乾鐘公司之原因，致多次停工，已為被告所自承。
七、乾鐘公司並無應於九十年一月十六日完工之義務：
（一）被告自認於九十年一月三日（見被證五）以八九北縣林建字第一六二號函通知
      乾鐘公司，同意該公司於八十九年十二月二十五日起「准予部份復工及計算工
      期和估驗」。惟依前開通知內容，所謂「准予部份復工及計算工期和估驗」一
      語，並無法證明乾鐘公司係應就「與二期無關界面權責」之工程，辦理復工。
（二）再依據被告於被證六所引用之九十年五月二十五日，九０北縣林建字第八八二
      ０號函說明三內容，更可得知，截至被告發出九十年五月二十五日，九０北縣
      林建字第八八二０號函之際，本工程與二期無關界面權責之工期計算，均尚未
      確定，亦未經「建築師核實計算送所核備」，足見「與二期無關界面權責之工
      程」工期，尚未確定，工期既未確定，焉可以八十九年十二月二十五日作為應
      復工之根據，並謂應於九十年一月十六日完成「與二期無關界面權責之工程」
      。否則即為違約。
八、被告自承乾鐘公司已於九十年六月二十七日完成與「二期介面無關之工程」：
（一）乾鐘公司已於九十年六月二十七日完成與「二期介面無關之工程」，足見乾鐘
      公司已依約完工，此並為被告所自承。
（二）依譚一川建築師事務所（下稱譚建築師）九十年九月二十七日（九十）師川字
      第九二九號函之內容以觀，乾鐘公司確已於九十年六月二十七日完成與「二期
      介面無關之工程」部分，惟被告於九十年十二月二十六日，九０北縣林建字第
      二二一０四號函內，僅謂該工程有「施工缺失」而已，並未提及乾鐘公司有遲
      延完工之事實。譚建築師於九十一年一月二十二日（九一）師川字第一二四號
      函，亦僅提議邀集三方召開「工程障礙協調會」而已，亦未提及乾鐘公司有遲
      延完工之事實。
（三）若謂乾鐘公司確應於九十年一月十六日完成「與二期無關界面權責之工程」，
      否則即為違約。如此重大之事由，譚建築師及被告於半年後之九十年十二月二
      十六日，及九十一年一月二十二日，竟仍未認為乾鐘公司有遲延完工之事實。
      被告於九十年十一月七日之民事聲明異議狀亦自陳：「債務人（即乾鐘公司）
      對於聲明人（即被告）所享有之債權（包括現在及將來所得請求者）僅有一千
      二百七十萬元之工程保留款及三百萬元之工程款（內含工程估驗款）」。足見
      乾鐘公司並無遲延完工之事實，斯可認定。
（四）至於施工缺失部分，亦必須在「不依照合約規定‧‧‧修改完妥」（見被證二
      ，工程合約書第十八條第一款），方有所謂罰則之適用，被告亦無法證明乾鐘
      公司「不依照合約規定‧‧‧修改完妥」，則本件焉有罰則之適用？
九、被告於九十年五月二十五日始通知乾鐘公司，就與二期工程界面權責部分辦理復
    工：
（一）至有關「涉二期工程界面權責部分」之停工，亦係可歸責於被告。被告於九十
      年五月二十五日，以九０北縣林建字第八八二０號函，通知乾鐘公司辦理復工
      ，亦僅證明該函僅係於九十年五月二十五日，通知乾鐘公司辦理復工之意思表
      示，況且，該函僅表示「儘速依約辦理復工事宜」，且工期之計算，亦應由乾
      鐘公司「依合約第六條第一、二款提出所需剩餘工期，送請建築師審核及本所
      備核」而已。故被告並未強力要求乾鐘公司依約辦理復工事宜。至於工期部分
      ，亦僅要求送請建築師審核及被告備核，顯見「工期」於請建築師審核及被告
      備核前，乾鐘公司並無復工之義務，即使應復工，亦尚未確定應於何時完工，
      則乾鐘公司自無違約之可言。究竟建築師審核及被告備核後之結果如何，事涉
      乾鐘公司是否違約，被告當應提出相關證據。惟被告避重就輕，仍無法提出。
（二）以上，足證被告無法提出乾鐘公司就「二期工程界面權責部分」違約之根據。
參、證據：提出本院執行通知影本一件、聲明異議狀影本一件、乾鐘公司現欠一覽表
    、乾鐘公司簽發之借據影本三件、授信約定書影本一件、放款應收利息及明細查
    詢單影本三件、支付命令聲請狀影本五件、原告通知乾鐘公司之連帶保證人熊錦
    增及黃煦如依約清償函影本一件為證。
乙、被告方面：
壹、聲明：原告之訴駁回。
貳、陳述：
一、因被告於九十年十二月二十七日針對本院之九十年十二月十九日之九十年度民執
    全月字第一九七二號執行命令（該執行命令扣押之範圍係乾鐘公司對於被告之工
    程款債權）聲明異議，故原告遂提起本案確認乾鐘公司對被告有一千零一十萬元
    之工程款債權存在之訴訟，合先敘明，惟乾鐘公司對於被告已無工程款債權可資
    領取，蓋：
（一）乾鐘公司應完工之期限：
  １、依乾鐘公司與被告林口鄉公所間之工程合約第五條規定「本工程乙方（即乾鐘
      公司）同意於本合約簽訂後七日內開工，並於開工之日起至八十九年八月三十
      一日前完工」，故依據工程合約之規定，乾鐘公司原本應於八十九年八月三十
      一日完成本案工程。
  ２、於此期間因本案工程之水電工程部分項目變更，基於乾鐘公司展延工期之申請
      ，被告遂於八十九年三月三十日，同意乾鐘公司展延工期至八十九年十月三十
      日。
  ３、嗣後，被告因有工程合約第七條第一項第十一款「甲方（即被告）同意事項未
      及時辦妥」及第十二款「由甲方自辦或甲方之其他廠商承包本合約相關工程之
      延誤而影響本工程進度者」所定事由發生，遂於八十九年十月二十五日准許乾
      鐘公司自八十九年十月八日起停工，等停工原因消滅後再行通知復工。按：乾
      鐘公司所承攬被告之環保大樓興建工程中，乾鐘公司係負責第一期工程之承作
      ，尚有第二期工程係由其他廠商承作，而乾鐘公司所承作之第一期工程中有部
      分工程需待第二期工程完工後始能繼續施作，故上述所指有工程合約第七條第
      十二款所定事由發生，係指二期工程尚未完成發包作業。
  ４、於八十九年底，基於停工部分原因已消滅，被告遂同意乾鐘公司自八十九年十
      二月二十五日起就與二期工程無關之部分先行復工。誠如前述，乾鐘公司自八
      十九年十月八日起停工，計算至原本應完工之日期八十九年十月三十日止，乾
      鐘公司尚餘有二十三日之工期，故乾鐘公司於八十九年十二月二十五日起復工
      ，加計剩餘之二十三日工期，乾鐘公司應於九十年一月十六日完成與二期介面
      無關之工程。
  ５、於九十年五月，因二期工程導致停工之原因業已消除，故被告遂於九十年五月
      二十五日函請乾鐘公司全面復工，惟就與二期工程有關之部分，乾鐘公司於受
      通知後仍遲未全面復工，此事實可自譚建築師事務所發給乾鐘公司之多次催告
      函以得知。
（二）乾鐘公司逾期完工之事實及證據：
  １、就與二期工程無影響之部分，乾鐘公司於九十年六月始提報已於九十年六月二
      十七日完工，且就乾鐘公司所提報已施作完成之部分，經譚建築師事務所之建
      築師至現場查驗後仍有多處缺失，而乾鐘公司至今尚未就其缺失完全修補改善
      ，此事實亦可自原告發給乾鐘公司之催告函以得知。
  ２、另依據譚建築師事務所之查驗報告，乾鐘公司就本案工程尚有：車位畫線寫字
      、室外不鏽鋼門檻、內牆批土刷水泥漆（輕隔間）、平頂批土刷水泥漆、木作
      檢修百葉（顯示看板）、止滑鋼條、複壁鋼板清潔口、管道間安全隔柵、CASE
      1000W*2350H*1500D、線型出風口等多項工程尚未施作。
（三）逾期罰款之計算：
  １、依工程合約第十八條第一項規定「乙方如不依照合約規定完工或修改完妥，同
      意按逾期之日數，向甲方繳納每日依結算總價千分之一計算之逾期罰款，該項
      罰款乙方同意在本工程驗收合格後繳納。惟甲方亦得於乙方未領工程款中，或
      履約、差額保證金中扣除，如有不足並得向乙方或履約保證人追繳，但最高之
      逾期罰款金額，甲方同意不罰款超過結算總價十分之二」，依此規定，甲方逾
      期一天之罰款金額為十二萬七千元（本工程總價000000000×0.001＝127000）
      ，而最高之逾期罰款金額為二千五百四十萬元（000000000×2\10＝00000000
      ）。
  ２、誠如前述，乾鐘公司依約應於九十年一月十六日完成與二期介面無關之工程，
      惟乾鐘公司卻遲至同年六月二十七日始完工，計遲延一百六十二天，故此部份
      之逾期罰款為二千零五十七萬四千元（162×127000 ＝00000000），而此逾期
      罰款之金額已遠超過乾鐘公司對於被告原本得請求之工程款金額，故就乾鐘公
      司與二期介面有關工程遲延完工及瑕疵修補遲延部份之逾期罰金即不再詳列。
二、乾鐘公司興建本案工程，除上述遲延完工部分造成原告之損害外，尚有多項工程
    未施作，就已施作之工程亦有多處瑕疵至今尚未修補，而乾鐘公司履經催告皆無
    回應，故被告自有權依工程合約第九條第三項及第十八條第一項規定扣抵乾鐘公
    司之工程款。綜上所陳，乾鐘公司對於被告已無工程款債權存在，故原告提起本
    案確認工程款債權存在訴訟，實依法無據。
三、另原告指稱被告於九十年十一月七日之聲明異議狀中，自認乾鐘公司對被告尚有
    工程款等合計一千五百七十萬元整迄未收取，惟被告所為前揭異議狀，係針對本
    院九十年度民執全金字第三八六四號執行命令聲明異議，而該號執行命令所扣押
    之債權範圍，係包括乾鐘公司當時得請領及將來完工後得請領之工程款、估驗款
    、保留款及履約保證金，故被告於前揭異議狀中所陳述之一千五百七十萬元係指
    乾鐘公司當時得請領及將來完工後得請領之工程款、估驗款、保留款及履約保證
    金之總額，並非僅指工程款而言，而原告於本案請求確認之標的僅限於乾鐘公司
    對於被告之工程款債權，自與原告所引之前揭聲明異議狀中所陳述之範圍有間，
    原告將範圍不同之二案混為一談，並據此指稱被告已自認乾鐘公司對於被告有一
    千五百七十萬元之工程款債權存在，顯與事實不符。
四、查原告於九十一年五月所提出之民事準備書（續）狀中之一、(二)點中提及，原告
    提起本案訴訟係因被告對台灣板橋地方法院九十年度民執全金字第三八六四號執
    行命令聲明異議，故原告只得提起本案訴訟云云，惟查前揭執行命令業經台灣板
    橋地方法院民事執行處於九十年十二月二日通知撤銷，而原告實無法依據業經撤
    銷之執行命令提起本案確認訴訟，故原告之訴應予駁回。
五、另原告於原證七號所提之「放款應收利息及明細查詢單」僅係訴外人乾鐘公司向
    原告借款應收利息之明細，從該查詢單中並無法證明乾鐘公司之三筆借款利息分
    別僅繳交至九十年八月十七日、九十年八月十七日及九十年七月十五日，亦即無
    法證明原告得依其與乾鐘公司間授信約定書之約定，主張將乾鐘公司之三筆借款
    視為全部到期，故原告實無提起本案確認訴訟之即受確認判決之法律上利益，本
    案訴訟應予駁回。
六、乾鐘公司與訴外人寰昀公司就被告之環保大樓興建工程係聯合承攬廠商，乾鐘公
    司並簽具有聯合承攬切結書及連帶保固及品質保證書，故寰昀公司於八十九年間
    無力繼續承作本案工程後，本案工程依工程合約第十四條第六項規定即由乾鐘公
    司接辦，而被告與寰昀公司間工程合約之相關權利義務亦由乾鐘公司承受，故乾
    鐘公司未依約完成本案工程，被告自可依工程合約之規定對乾鐘公司主張扣抵逾
    期罰款。
七、被告於被證五號所引之九十年一月三日八九北縣林建字第一六二號函所稱之「同
    意貴公司於八十九年十二月二十五日起准予部份復工及計算工期和估驗」，係通
    知乾鐘公司就本案工程與二期介面無關之部分，應於八十九年十二月二十五日復
    工並開始計算工期，此可由該函之說明三「本工程內部裝修工程因預算書圖送審
    中，無法辦理發包而致貴公司與內部裝修工程產生界面問題，故該部分不宜估驗
    計價」所述，證明該函所稱之部分復工係指本案工程與二期介面無關之部分。
八、依工程合約第七條第一款第十四目規定「第一款事由之發生，如使本工程全部或
    部分必須停工時，當其停工原因消滅後乙方同意即復工」，故乾鐘公司於收到應
    於八十九年十二月二十五日復工之通知後，即應立即復工並開始計算工期，而被
    告於被證六所引之九十年五月二十五日九○北縣林建字第八八二○號函之說明三
    所稱「另就本工程與二期無關界面權責之工期計算，請建築師核實計算送所核備
    」，僅係行政機關之內部作業程序，並不影響實際之工期計算。
參、證據：提出本院九十年度民執全金字第三八六四號執行命令影本一件、工程合約
    影本一件、台北縣林口鄉公所八十九年三月三十號函影本一件、台北縣林口鄉公
    所八十九年十月二十五日函影本一件、台北縣林口鄉公所九十年一月三日函影本
    一件、台北縣林口鄉公所九十年五月二十五日函影本一件、譚一川聯合建築師事
    務所九十年十月五日函影本一件、九十年十一月二十九日函影本一件、九十一年
    一月九日函影本一件、乾鐘公司九十年六月二十九日函影本一件、譚一川聯合建
    築師事務所出具之（九十）師川字第○九二九號函影本、台北縣林口鄉公所九十
    年十二月二十六日函影本一件、譚一川聯合建築師事務所九十一年一月二十二日
    函影本一件、未施作工程明細表一件、工程缺失表一件為證。
丙、本院依聲請調本院民事執行處九十年民執全字第一九七二號、第三八六四號強制
    執行卷。
    理　　由
一、按確認法律關係成立或不成立之訴，非原告有即受確認判決之法律上利益者，不
    得提起；所謂即受確認判決之法律上利益，係指法律關係之存在否不明確，原告
    主觀上認其在法律上地位有不妥之狀態存在，且此種不妥之狀態，能以確認判決
    將之除去者而言︵最高法院五十二年台上字第一二四０號判例意旨參照︶。次按
    承攬人完成之工作，依工作之性質，有須交付者，有不須交付者，大凡工作之為
    有形的結果者，原則上承攬人於完成工作後，更須將完成物交付於定作人，且承
    攬人此項交付完成物之義務，與定作人給付報酬之義務，並非當然同時履行，承
    攬人非得於定作人未為給付報酬前，遽行拒絕交付完成物。又按定作人對於承攬
    人負有支付報酬之義務（民法第四百九十條），此項報酬雖以工作之交付或完成
    時清償為原則，然此僅就報酬支付時期而言（民法第五百零五條）。故報酬支付
    從在工作完成之後，但報酬債權之發生，卻在工作完成前，亦即於承攬契約成立
    之同時發生。換言之，即承攬人交付完成物之義務，與定作人給付報酬之義務，
    並非當然同時履行。本題甲承攬乙之工程，在承攬契約的成立之同時，甲對乙之
    報酬債權固已發生，然依設題所示，給付報酬之時期、條件似在承攬契約另有約
    定，則乙以工程未完成，將來工程完成後，如驗收有瑕疵或甲有其他違約情事，
    乙得於報酬內扣除修補費用或違約金等，現不能確知應給付甲報酬若干為由具狀
    聲明異議。債權金額既屬尚未確定，丙依強制執行法第一百二十條規定以乙為被
    告，訴請確認甲對乙有六十萬元報酬債權存在，即難認為有理由（最高法院五十
    年台上字第二七○五號判例、台灣高等法院暨所屬法院七十六年度法律座談會（
    七六）廳民一字第二０五三函參照)。
二、原告起訴主張之事實，固據提出本院執行通知影本一件、聲明異議狀影本一件、
    乾鐘公司現欠一覽表、乾鐘公司簽發之借據影本三件、授信約定書影本一件、放
    款應收利息及明細查詢單影本三件、支付命令聲請狀影本五件、通知函影本一件
    為證，惟查：由原告提出之被告聲明異議狀中所陳述，乾鐘公司當時得請領及將
    來完工後得請領之工程款、估驗款、保留款及履約保證金之總額為一千五百七十
    萬元，及九十一年四月二十四日被告函復本院謂「該工程前承包商（即乾鐘公司
    ）呈報完工，惟尚有部分工程項目及瑕疵迄今未施工及改善完畢，故無辦理驗收
    」，有被告之聲明異議狀影本及被告北縣林建字第０九一０００七０三一號函在
    卷可佐。故本件債務人即乾鐘公司對異議人即被告，目前尚「不得行使」執行命
    令所載債權，並非謂乾鐘公司對被告無工程款債權存在，足認兩造對「乾鐘公司
    對被告尚有工程款債權存在」之事實並不爭執，揆諸前開說明，原告並無提起本
    件確認之訴之法律上利益，且債權是否存在與債權得否行使，實屬二事，實際上
    被告目前是否得「行使」執行命令所載債權，亦無法以本件「確認乾鐘公司對被
    告之一千零十萬元之工程債權存在」之訴，除去其主觀上所認其在法律上地位不
    安之狀態。且原告對被告主張該項工程，尚未驗收合格，未能結算可供執行之金
    額之事實，並不爭執，乾鐘公司對被告之債權金額若干，既尚未確定，本院亦無
    從為確認。從而，原告起訴請求確認乾鐘公司公司對被告就一千零十萬元之工程
    債權存在，並無理由，應予駁回。
三、本件事證已臻明確，兩造其餘攻擊防禦方法，於本件判決結果不生影響，爰不一
    一論述，併此敘明。
四、結論：原告之訴為無理由，依民事訴訟法民事訴訟法第七十八條，判決如主文。
中　　　華　　　民　　　國　　九十一　　年　　　六　　　月　　十二　　日
                                臺灣板橋地方法院民事第三庭
~B法　　　官　潘翠雪
右為正本係照原本作成
如對本判決上訴，須於判決送達後廿日內向本院提出上訴狀
中　　　華　　　民　　　國　　九十一　　年　　　六　　　月　　十二　　日
~B法院書記官　王苑琦
